---
title: "Wuhan - projekt"
author: "Jarosław Szymendera"
date: "`r format(Sys.Date(), format='%d-%m-%Y')`"
output:
  html_document:
    toc: yes
    toc_float: yes
    theme: spacelab
    number_sections: yes
  word_document:
    toc: yes
  pdf_document:
    toc: yes
---

```{r setup, include=FALSE}
library("openxlsx")
library(ggplot2)
library(dplyr)
library(plotly)
library(repr)
library(corrplot)
library(tidyr)
knitr::opts_chunk$set(echo = FALSE)
knitr::opts_chunk$set(message = FALSE)
knitr::opts_chunk$set(warning = FALSE)
```
# Wstęp

Celem projektu była analiza próbek krwi pacjentów przyjętych do szpitala Wuhan.\
Zakrez profektu obejmował załadowanie danych, ich wstępną obróbkę, analizę statystyczną zbioru danych z przykłądową wizualizacją, analizę korelacji atrybutów oraz stworzenie klasyfikatora przewidującego przeżycie lub zgon pacjenta.

## Użyte pakiety

Użyte w projekcie pakiety zaprezentowane zostały na poniższej liście:
```{r packages, include=TRUE}
(.packages())
```
## Dane źródłowe

Zbiorem wejściowym był arkusz XLS zawierający wyniki badań próbek krwi od pacjentów przyjętych do szpitala w Wuhan.

### Załadowanie danych

Do załadowania danych wykorzystano funkcję **read.xlsx** z biblioteki **openxlsx**:
```{r loadData_1, echo=TRUE}
wuhan <- read.xlsx(xlsxFile = "M:\\Studia\\Hurtownie\\R\\Projekt\\wuhan_blood_sample_data_Jan_Feb_2020.xlsx", fillMergedCells = TRUE, colNames = TRUE)
```

Było to konieczne ze względu na fakt, że kolumna oznaczająca numer pacjenta była scalona dla wszystkich wierszy danego pacjenta.
Należało zatem znaleźć sposób na załadowanie danych z rozpropagowaniem numeru pacjenta na poszczególne wiersze.

Po załadowaniu danych wykonano następujące czynności:<br />
- dokonano zmiany nazw kolumn opisujących pacjenta, pozostawiono oryginalne nazwy kolumn opisujących parametry krwi<br />
- dodano kolumny **Przyjęcie** i **Zwolnienie** oraz przekształcono pola daty<br />
- dodano kolumnę **liczbaDniPobytu**<br />
- usunięto kolumny: **RE_DATE**, **Admission.time** i **Discharge.time**<br />
```{r loadData_2, echo=FALSE}
wuhan <- wuhan[-2] %>% rename(ID_Pacjenta = PATIENT_ID, Wiek = age, Plec = gender, Zgon = outcome) %>% mutate(Przyjecie = as.Date(Admission.time, origin = "1900-01-01"), Zwolnienie = as.Date(Discharge.time, origin = "1900-01-01"), liczbaDniPobytu = as.integer(Discharge.time-Admission.time)) %>% select(-c(4,5))
```
### Statystyki danych
Zbiór zawierał **`r length(wuhan$ID_Pacjenta)`** próbek krwi, pobranych od **`r length(unique(wuhan$ID_Pacjenta))`** pacjentów.

Wiek pacjentów kształtował się w przedziale od **`r min(wuhan$Wiek)`** do **`r max(wuhan$Wiek)`** lat.

Przyjęcia pacjentów do szpitala odbywały się w okresie: od **`r min(wuhan$Przyjecie)`** do **`r max(wuhan$Przyjecie)`**.

Zwolnienia pacjentów ze szpitala miały miejsce w okresie: od **`r min(wuhan$Zwolnienie)`** do **`r max(wuhan$Zwolnienie)`**.

Najdłuższy odnotowany pobyt pacjenta w szpitalu wynosił **`r max(wuhan$liczbaDniPobytu)`** dni.

Rozkład wieku pacjentów w podziale na osoby, które przeżyły i zmarły przedstawia poniższy histogram:
```{r histWiek, echo=FALSE}
#pogrupowanie zbioru po atrybucie ID_Pacjenta
wuhan_wg_pacjenta <- group_by(wuhan, ID_Pacjenta)
#wyliczenie agregatów dla grup czyli poszczególnych pacjentów, dotyczących wieku i faktu przeżycia lub nie
wuhan_agr_wiek = wuhan_wg_pacjenta %>% summarize(wiek = mean(Wiek), zgon = min(Zgon))
#zmiana wartości na opisowe w celu łatwiejszej prezentacji legendy wykresu
wuhan_agr_wiek$zgon[wuhan_agr_wiek$zgon=="1"] <- "zmarł"
wuhan_agr_wiek$zgon[wuhan_agr_wiek$zgon=="0"] <- "przeżył"
#narysowanie wykresu
ggplot(wuhan_agr_wiek, aes(x=wiek, fill=as.factor(zgon))) + geom_histogram() + labs(x="Wiek", y="Liczba pacjentów")  + scale_fill_manual(name="", values = c("blue", "darkblue")) 
```
<br />
Stwierdzono, że najliczniejszą grupę pacjentów stanowiły osoby w wieku z przedziału 60-70 lat.<br />
Zauważono ponadto, że pobyt w szpitalu dla pacjentów w wieku >70, znacznie znacznie częściej kończył się śmiercią, niż dla młodszych pacjentów.

Poniższy interaktywny wykres przedstawia dodatkowo rozkład liczby przyjęć do szpitala i zwolnień ze szpitala w poszczególnych dniach:
```{r przyj_i_zwol, include=TRUE, fig.width=7.3}
#wyliczenie agregatów dla grup czyli poszczególnych pacjentów, dotyczących dat przyjęcia i zwolnienia ze szpitala
dniPobytu <- summarise(wuhan_wg_pacjenta, Przyjecie = as.character(min(Przyjecie)), Zwolnienie = as.character(min(Zwolnienie)))
#utworzenie dwóch nowych dataframe zawierających informacje o przyjęciach i zwolnieniach w poszczególnch dniach
dfPrzyjecia = count(dniPobytu, Przyjecie) %>% rename(Data = Przyjecie, Przyjecia = n)
dfZwolnienia = count(dniPobytu, Zwolnienie) %>% rename(Data = Zwolnienie, Zwolnienia = n)
#złączenie w/w dwóch dataframe w jeden
joined_df = merge(dfPrzyjecia, dfZwolnienia, by="Data", all = TRUE)
#przypisanie wartości 0 dla braku przyjęć/zwolnień danego dnia
joined_df[is.na(joined_df)] <- 0
#przekształcenie w zbiór uporządkowany
tidy_df = gather(joined_df, "Typ", "Wartosc", Przyjecia:Zwolnienia)
#stworzenie wykresu z dwoma seriami danych
wykresInteraktywny <- ggplot(tidy_df, aes(x=as.Date(Data),y=Wartosc,col=Typ)) + geom_line() + theme(legend.position = "top",legend.text = element_text(size = 11), axis.text.x = element_text(size = 8, angle = 90, vjust = 0.5, hjust=1)) + xlab("Data") +ylab("Liczba pacjentów") + scale_x_date(date_labels = "%Y-%m-%d", date_breaks  ="1 day") + scale_color_manual(values=c('darkgreen','darkblue')) + labs(color = "")
#wyświetlenie interaktywnego wykresu z dodatkowym ustawieniem pozycji legendy
ggplotly(wykresInteraktywny) %>% layout(legend = list(orientation = "h"))
```
Widoczny spadek liczby przyjęć w dniach 08-10.02.2020 może wynikać z faktu, że był to weekend (sobota-poniedziałek).

## Korelacje danych

W celu znalezienia korelacji zbiór danych zagregowano w/g atrybutu **ID_Pacjenta**.
Podczas agregowania danych wyznaczono wartości parametrów krwi jako maksimalne wartości dla danego pacjenta.
Powtórzone obliczenia bazujące na wartościach minimalnych lub średnich przyniosły identyczny wynik.

Na początek sprawdzono czy istnieje znacząca korelacja liniowa (Pearsona) pomiędzy atrybutami.<br />
W analizie pominięto kolumny dotyczące daty pobrania próbki, daty przyjęcia do szpitala i daty zwolnienia ze szpitala.<br />
Odfiltrowano również korelacje atrybutów nie powiązane z atrybutem Zgon.<br />
Jako próg minimalny współczynnika korelacji przyjęto wartość 0.5.<br />
Obliczony współczynnik Pearsona według przyjętych założeń przedstawia się następująco:

```{r Pearson}
#stworzenie sparametryzowanej funkcji, którą będzie można wielokrotnie wywoływać
corr_custom <- function(metoda, prog, agregat){
  #agregacja danych
  wuhan_by_patient <- aggregate(wuhan[, c(2:78, 81)], list(wuhan$ID_Pacjenta), agregat, na.rm = TRUE)  
  #do wyszukania korelacji pominięto kolumnę z ID pacjenta
  data = wuhan_by_patient[-c(1)]
  #obliczenie korelacji
  corr <- cor(data, method = metoda)
  #usunięcie duplikatów w macierzy
  corr[lower.tri(corr,diag=TRUE)] <- NA 
  #usunięcie korelacji = 1
  corr[corr == 1] <- NA
  #przekształcenie w tabelę o zdefiniowanych nazwach kolumn
  corr <- as.data.frame(as.table(corr))
  colnames(corr) = c('Atrybut1', 'Atrybut2', 'Wspolczynnik')
  #usunięcie wartości NA
  corr <- na.omit(corr) 
  #usunicie korelacji <= próg
  corr <- subset(corr, abs(Wspolczynnik) > prog) 
  #fitrowanie tylko korelacji z atrybutem Zgon i sortowanie od największych
  corr <- corr[order(-abs(corr$Wspolczynnik)),] %>% filter(Atrybut1 == "Zgon" | Atrybut2 == "Zgon")
  return(corr)
}
#wywołanie funkcji i wyświetlenie wyniku
wynik_cor <- corr_custom(metoda = "pearson", prog = 0.5, agregat = max)
print(wynik_cor)
```
Jedyna zależność liniowa dotyczy związku wieku pacjenta z faktem przeżycia lub śmierci.<br />
Otrzymana wartość potwierdza zależność, którą stwierdzono obserwując histogram wieku pacjentów.<br />

Następnie wyznaczono współczynnik Spearmana pomiędzy atrybutami, wskazujący na zależność monotoniczną.
Przyjęto podobne założenia jak dla obliczania współczynnika Pearsona, jednak próg minimalny współczynnika korelacji zwiększono do wartości 0.6 ze względu na dużą liczbę znalezionych korelacji i czytelniejszą prezentację wyniku.<br />
Wyznaczone współczynniki korelacji Spearmana dla funkcji agregującej "maksimum" przedstawiają się następująco:
```{r Spearman_max}
#wywołanie funkcji i wyświetlenie wyniku w postaci graficznej
wynik_cor <- corr_custom(metoda = "spearman", prog = 0.6, agregat = max)
mtx_corr <- reshape2::acast(wynik_cor, Atrybut1~Atrybut2, value.var="Wspolczynnik")
corrplot(mtx_corr, is.corr=FALSE, tl.col="black", na.label=" ", method = "number")
```

Wyznaczone współczynniki korelacji Spearmana dla funkcji agregującej "minimum" przedstawiają się następująco:
```{r Spearman_min}
#wywołanie funkcji i wyświetlenie wyniku w postaci graficznej
wynik_cor <- corr_custom(metoda = "spearman", prog = 0.6, agregat = min)
mtx_corr <- reshape2::acast(wynik_cor, Atrybut1~Atrybut2, value.var="Wspolczynnik")
corrplot(mtx_corr, is.corr=FALSE, tl.col="black", na.label=" ", method = "number")
```

W zależności od przyjętej funkcji agregującej, największe wartości współczynnika odnotowano dla:
**(%)lymphocyte**\
**Lactate.dehydrogenase**\
w przypadku funkcji "maksimum",
oraz\
**Lactate.dehydrogenase**\
**High.sensitivity.C-reactive.protein**\
w przypadku funkcji "minimum".

Obserwacja ta jest zgodna z tezami autorów artykułu: 
https://www.nature.com/articles/s42256-020-0180-7
w którym pojawiają się stwierdzenia:\
"Hence, the number of key features was set to the following three: lactic dehydrogenase (LDH), lymphocytes and high-sensitivity C-reactive protein (hs-CRP)."\
oraz\
"Table 3 further emphasizes the importance of LDH as a crucial biomarker for patient mortality rate."

Autorzy określili 3 parametry krwi **(%)lymphocyte**, **Lactate.dehydrogenase**, **High.sensitivity.C-reactive.protein** jako kluczowe przy określaniu szansy przeżycia pacjenta, z wiodącą rolą **Lactate.dehydrogenase**.

<!---
próbowałem stworzyć klasyfikator RandomForest, niestety pojawiały się błędy przy wywołaniu funkcji "train" wynikające z tego, że zbiór zagregowany w/g pacjenta zawierał wartości NA (ew. NaN, Inf - w zależności od funkcji agregującej).

#set.seed(23)
#wuhan_do_ML <- aggregate(wuhan[, c(2:78)], list(wuhan$ID_Pacjenta), max, na.rm = TRUE)
#wuhan_do_ML <- wuhan_do_ML[-1]
#inTraining <- createDataPartition(y=wuhan_do_ML$Zgon, p = 0.75, list = FALSE)
#training <- wuhan_do_ML[inTraining,]
#testing <- wuhan_do_ML[-inTraining,]
#ctrl <- trainControl(method = "repeatedcv", number = 2, repeats = 5)
#fit <- train(Zgon ~ ., data = training, method = "rf", preProc = c("range"), trControl = ctrl, ntree=10)
-->